【裁判字號】    90,重訴,876
【裁判日期】    901123
【裁判案由】    清償借款
【裁判全文】
臺灣高雄地方法院民事判決  九十年重訴字第八七六號
    原      告  彰化商業銀行股份有限公司
    法定代理人  乙○○
    訴訟代理人  甲○○
    被      告  丙○○
    訴訟代理人  丁○○
右當事人間清償借款事件，本院判決如左：
    主      文
被告應給付原告新臺幣柒仟柒佰萬元，及自民國八十九年三月二十日起至清償日止，
按週年利率百分之九點零九計算之利息，並自民國八十九年四月二十一日起至清償日
止，逾期在六個月以內者，按上開利率百分之十，逾期超過六個月者，按上開利率百
分之二十計算之違約金。
訴訟費用由被告負擔。
    事實及理由
一、原告主張：訴外人弘傑鋼鐵企業股份有限公司（下稱弘傑公司）邀同被告丙○○
    為連帶保證人，於八十七年七月七日向原告借款七千七百萬元，約定利率以原告
    銀行基本放款利率加百分之一點二五計算，按月繳交利息，如未按期給付，即喪
    失期限利益，全部債務視為到期，逾期在六個月以內者，按上開利率百分之十，
    超過六個月以上者，按上開利率百分之二十計付違約金。詎弘傑公司自八十九年
    三月二十日起即未按期繳息，尚欠如主文第一項所示之本金、利息及違約金迄未
    清償，屢向弘傑公司及被告催討，均置之不理，為此依消費借貸返還請求權及連
    帶保證之法律關係，聲明請求判決命被告給付原告七千七百萬元，及自民國八十
    九年三月二十日起至清償日止，按週年利率百分之九點零九計算之利息，並自民
    國八十九年四月二十一日起至清償日止，逾期在六個月以內者，按上開利率百分
    之十，逾期超過六個月者，按上開利率百分之二十計算之違約金，提起本件訴訟
    等語。
二、被告則以：被告前於七十四年間提供不動產供弘傑公司向原告銀行借款設定抵押
    權，及於八十四年間受邀擔任弘傑公司向原告銀行借款一億七千五百萬四千元之
    連帶保證人，擔保弘傑公司借款債務之履行，惟被告於上開借款屆至前，曾向原
    告銀行表示不願再擔任弘傑公司向原告銀行其他任何借款債務之連帶保證人或一
    般保證人，弘傑公司事後以借新還舊方式清償上開借款後，就弘傑公司新借款項
    而言，均與被告無涉，原告提出之借據上簽名並非被告本人所簽，亦未授權他人
    代為簽名，印章亦非被告所有，原告並未向被告對保，被告於八十四年七月二十
    八日簽立之授信約定書特別條款第四條固約定：「本約定書上之簽名及印鑑，皆
    為立約人同時親自為之，嗣後立約人如與原告銀行有授信往來，悉憑該簽名或印
    鑑任擇一式，即生效力」等語，然前開八十四年七月二十八日之授信約定書上之
    印章並非被告丙○○本人所有，被告當時僅同意擔任連帶保證人而在保證書對保
    欄上簽名，至該保證書及其他文件上之印章並非被告所蓋，八十七年七月七日借
    據上之簽名亦非被告所簽，原告亦未主張究為被告本人親自所為或第三人所為，
    原告所引授信約定書第十條約定，為定型化契約條款，依民法第二百四十七條之
    一及民法債編施行法第十七條之規定，該約定為無效等語資為抗辯。
三、原告主張之前揭事實，已據其提出借據、授信約定書、保證書、基本放款利率資
    料、借款申請書各一件為證，核屬相符，堪信原告之主張為真實。
四、被告雖以前揭主張抗辯，惟查：
（一）按依照當事人一方預定用於同類契約之條款而訂定之契約，為左列各款之約定
      ，按其情形顯失公平者，該部分約定無效：一、免除或減輕預定契約條款之當
      事人之責任者。二、加重他方當事人之責任者。三、使他方當事人拋棄權利或
      限制其行使權利者。四、其他於他方當事人有重大不利益者。民法第二百四十
      七條之一定有明文。此一規定依民法債編施行法第十七條規定，於民法債編修
      正施行前訂定之契約，亦適用之。原告提出被告於八十四年七月二十八日簽訂
      之授信約定書（下稱系爭授信約定書），被告訴訟代理人於九十年十一月八日
      言詞辯論時自認被告確實有於系爭授信約定書簽名擔任連帶保證人，系爭授信
      約定書確為兩造簽訂之契約，且該契約為原告預定用於同類條款而訂定之契約
      ，有前開法律規定之適用。查系爭授信約定書第十條及特別條款第四條分別約
      定：「凡持有貴行發給立約人之擔保物收據或保管證或立約人印鑑，前往貴行
      請求返還或更換擔保物及其有關文件者，均視為立約人之代理人，貴行得准予
      返還或更換之」、「本約定書上之簽名及印鑑，皆為立約人同時親自為之，嗣
      後立約人如與貴行有授信往來，悉憑該簽名或印鑑任擇一式，即生效力」等語
      ，此二約定免除原告銀行與被告往來時，審查被告當事人身分是否真正之責任
      ，顯失公平，依前揭法律規定，應屬無效，不得拘束被告。
（二）系爭授信約定書第一條及第十一條約定：「本約定書所稱一切債務，係指立約
      人於現在（含過去所負現在尚未清償）及將來對貴行所負票據、借款、墊款、
      保證等債務及其他債務，並包括利息、遲延利息、違約金、損害賠償及其他有
      關費用」、「立約人所保證之債務，如主債務人未依約履行，立約人當即負責
      」等語，而被告於八十四年七月二十五日簽訂之保證書亦約定：「連帶保證人
      今向彰化商業銀行股份有限公司保證弘傑公司對貴行所負一切債務以本金新臺
      幣三億元整為限額暨其利息、遲延利息、違約金、損害賠償金及其他從屬於主
      債務之負擔，願與主債務人負連帶清償之責任」等語，而系爭授信約定書及前
      開保證書均未約定存續期間，在被告依法終止連帶保證契約之前，就主債務人
      弘傑公司對原告銀行所負之債務，依前開約定應負連帶保證責任。另系爭授信
      約定書及保證書雖未約定存續期間，惟被告得依民法第七百五十四條第一項規
      定終止保證契約，是系爭授信約定書及保證書除前述所指免除原告銀行審查被
      告當事人身分是否真正責任之約定外，並無民法第二百四十七條之一規定之適
      用，附此敘明。
（三）按非對話而為意思表示者，其意思表示，以通知達到相對人時，發生效力；當
      事人主張有利於己之事實者，就其事實有舉證之責任。民法第九十五條第一項
      前段及民事訴訟法第二百七十七條前段分別定有明文。被告雖抗辯稱曾於八十
      四年間擔任弘傑公司向原告銀行借款一億七千五百萬四千元之連帶保證人，但
      於上開借款清償期屆至前曾向原告銀行表示不願再擔任弘傑公司向原告銀行借
      款之保證人云云，為原告所否認，被告復未舉證證明其終止保證契約之意思表
      示已到達原告銀行，被告訴訟代理人亦自認：「被告在八十七年就通知主債務
      人弘傑公司表達不願意繼續擔任連帶保證人」等語（詳見本院九十年十一月八
      日言詞辯論筆錄），縱被告主張為真實，被告終止保證契約之意思表示亦僅到
      達主債務人弘傑公司，並未到達原告銀行，而系爭連帶保證契約相對人為原告
      銀行，並非弘傑公司，依前揭法律規定，被告終止系爭連帶保證契約之意思表
      示尚未發生效力。
（四）綜上所述，被告與原告銀行簽訂之連帶保證契約迄今仍有效力，而弘傑公司對
      原告銀行之本件消費借貸債務係發生於八十七年七月七日，債權額本金為七千
      七百萬元，未逾三億元之最高限額，為被告與原告銀行間連帶保證契約效力所
      及，被告就此一債務應與主債務人弘傑公司及其餘連帶保證人連帶負清償責任
      。
五、按利息或其他報償，應於契約所定期限支付之；借用人應於約定期限內，返還與
    借用物種類、品質、數量相同之物；稱保證者，謂當事人約定，一方於他方之債
    務人不履行債務時，由其代負履行責任之契約；連帶債務之債權人，得對於債務
    人中之全體，同時請求全部給付；給付有確定期限者，債務人自期限屆滿時起，
    負遲延責任；遲延之債務，以支付金錢為標的者，債權人得請求依法定利率計算
    之遲延利息。但約定利率較高者，仍從其約定利率。當事人得約定債務人於債務
    不履行時，應支付違約金。民法第四百七十七條、第四百七十八條、第七百三十
    九條、第二百七十三條第一項、第二百二十九條第一項、第二百三十三條第一項
    及第二百五十條第一項分別定有明文。綜上所述，原告依前揭法律規定，請求被
    告給付原告七千七百萬元，及自民國八十九年三月二十日起至清償日止，按週年
    利率百分之九點零九計算之利息，並自民國八十九年四月二十一日起至清償日止
    ，逾期在六個月以內者，按上開利率百分之十，逾期超過六個月者，按上開利率
    百分之二十計算之違約金，為有理由，應予准許。
六、本件判決之基礎已臻明確，兩造其餘攻擊防禦方法及舉證，核與判決結果不生影
    響，爰不一一論列，附此敘明。
七、訴訟費用負擔之依據：民事訴訟法第七十八條。
中      華      民      國    九十      年     十一     月    二十三    日
                                    臺灣高雄地方法院民事第六庭
~B法      官  陳業鑫
右為正本係照原本作成
如對本判決上訴，須於判決送達後廿日內向本院提出上訴狀。
中      華      民      國    九十      年     十一     月    二十三    日
~B法院書記官  陳素徵


司法院資訊處製作；財團法人民間司法改革基金會備份。
